【裁判字號】    95,簡上,37
【裁判日期】    950922
【裁判案由】    毀棄損壞等
【裁判全文】
臺灣雲林地方法院刑事判決              95年度簡上字第37號
上訴人  即
被      告  乙○○
選任辯護人  林德昇律師
上訴人  即
被      告  甲  ○
            丙○○
上列上訴人因毀棄損壞等案件，不服本院95年度港簡字第1 號中
華民國95年2 月9 日第一審簡易判決（聲請簡易判決處刑案號94
年度調偵字第82號）提起上訴，本院管轄第二審之合議庭逕依通
常程序為第一審判決如下：
    主  文
原判決撤銷。
乙○○、丙○○共同犯毀損他人物品罪，處拘役伍拾日，如易科
罰金，以銀元佰元即新臺幣玖佰元折算壹日。
甲○無罪。
    事  實
一、雲林縣北港鎮○○段第432 號及第432 之1 號土地，為分別
    共有之土地，共有人洪新發應有部分8 分之1 ，共有人丁○○應有部分4 分之1 ，餘由洪天化、洪順興、洪然博、甲○
    柱、洪福元分別共有。該土地於民國88年10月間重劃，第43
    2 地號土地地目編定為「田」（起訴書誤繕為「墓」，應更
    正為「田」），第432 之1 地號土地地目編定為「墓」（起
    訴書誤繕為「田」，應更正為「墓」）。乙○○繼承父親洪
    新發應有部分8 分之1 。因乙○○、甲○、丙○○商議在第
    432 地號土地上建造甲○父母墳墓，乙○○、丙○○明知欲
    建造墳墓之處，有共有人丁○○所種植樹齡約60年之榕樹1
    棵，二人竟然基於共同犯意之聯絡，於93年4 月間某日，由
    乙○○在旁指揮，丙○○則駕駛挖土機將該樹挖除，而毀損
    他人之物，足以生損害於共有人丁○○。
二、案經丁○○訴由雲林縣警察局北港分局移送臺灣雲林地方法
    院檢察署檢察官聲請簡易判決處刑。
    理  由
一、公訴檢察官確認追訴被告乙○○、甲○、丙○○犯刑法第32
    0 條第2 項之竊佔罪及刑法第354 條之毀損罪，並主張被告
    所犯二罪為想像競合犯。另公訴檢察官對於被告乙○○涉犯
    區域計畫法第22條部分，表示減縮不追訴，均先此敘明。
二、被告上訴理由：
（一）關於毀損罪部分：
  1、被告乙○○為系爭榕樹之所有權人，其放倒枯死之榕樹不
     成立毀損罪。
  2、該樹木已經枯死，無經濟價值，且造成公害，非毀損罪保
     護之客體。
（二）關於竊佔罪部分：
  1、被告乙○○為系爭土地之共有人，於土地上設置墓園造景
     不成立竊佔罪。
  2、被告無不法利益之意圖。
  3、告訴人指訴系爭土地有分管約定，不知告訴人所謂分管約
     定何來？縱有分管契約，也僅僅是約定使用收益之範圍，
     共有人之應有部分仍然及於土地之全部，仍然為土地之所
     有權人，亦不構成竊佔罪之客體。按民法所定之共有，原
     有分別共有與公同共有兩種，關於公同共有人之權利義務
     ，應依其公同關係所由規定之法律或契約定之，其無特別
     規定者，公同共有物之處分及其他之權利行使，應得公同
     共有人全體之同意，如果共有人不守該項限制，圖為不法
     所有，強行竊佔，雖仍屬竊佔行為，至分別共有，各共有
     人對於其應有部分，本得自由處分，且按其應有部分，對
     於共有物之全部，有使用收益之權，該共有人就應有部分
     行使權利，無論所用手段有無不法，要無竊佔之可言（參
     考最高法院23年上字第5247號判例）。
三、本件當事人不爭執之事實：
（一）雲林縣北港鎮○○段第432 號及第432 之1 號土地，為分
      別共有之地，共有人洪新發應有部分8 分之1 ，共有人丁○○應有部分4 分之1 ，餘由洪天化、洪順興、洪然博、
      甲○柱、洪福元共有。該土地於88年10月間經重劃後，第
      432 地號土地地目編定為「田」，第432 之1 地號土地編
      定為「墓」。而被告乙○○繼承父親洪新發應有部分8 分
      之1 。
（二）被告乙○○、甲○、丙○○商議在第432 地號土地上建造
      甲○父母墳墓，建造墳墓之處有樹齡約60年之榕樹1 棵，
      於93年4 月間某日，由乙○○在旁指揮丙○○駕駛挖土機
      將該樹挖除。並建造面積146．91平方公尺之墳墓（包括
      燒金爐、綠帶）。
四、檢察官所提出之證據清單：
    （一）證人即告訴人丁○○筆錄：
      1、93年9 月25日警詢筆錄。
      2、93年10月31日警詢筆錄。
      3、94年1 月25日偵訊筆錄。
      4、94年4 月7 日偵訊筆錄。
      5、94年6 月7 日偵訊筆錄。
      6、94年11月3 日偵訊筆錄。
    （二）被告乙○○筆錄：
      1、93年10月27日警詢筆錄。
      2、94年1 月25日偵訊筆錄。
      3、94年4 月7 日偵訊筆錄。
      4、94年4 月25日偵訊筆錄。
      5、94年6 月7 日偵訊筆錄。
      6、94年11月3 日偵訊筆錄。
    （三）被告甲○筆錄：
      1、93年10月11日警詢筆錄。
      2、94年1 月25日偵訊筆錄。
      3、94年4 月7 日偵訊筆錄。
      4、94年4 月25日偵訊筆錄。
      5、94年6 月7 日偵訊筆錄。
    （四）被告丙○○筆錄：
      1、93年10月11日警詢筆錄。
      2、94年1 月25日偵訊筆錄。
      3、94年4 月7 日偵訊筆錄。
      4、94年4 月25日偵訊筆錄。
      5、94年6 月7 日偵訊筆錄。
    （五）雲林縣北港地政事務所土地複丈成果圖。
    （六）地號432、432-1號土地登記謄本。
    （七）地號432、432-1號土地新舊地籍圖騰本。
    （八）農地重劃區土地所有權人原有土地與新分配土地對照
          清冊。
    （九）檢察官勘驗筆錄。
    （十）現場照片34幀。
五、被告及辯護人所提出之證據清單：
（一）行政院農委會林業試驗所95年3 月23日農林試保字第0950
      001648號函文一份。
（二）行政院農委會林業試驗所林木病蟲害診斷服務申請表一紙
      。
（三）樹木照片7幀。
（四）乙○○繼承地號432 、432-1 號土地之土地謄本及土地所
      有權狀各一紙。
（五）被告乙○○已經回復原狀之勘驗紀錄、會議記錄各一紙及
      勘驗恢復原狀之照片2幀。
六、被告及辯護人對檢察官證據清單之證據能力，均同意使用，
    本院亦認為適當，裁定均有證據能力。檢察官對被告及辯護
    人證據清單之證據能力表示均同意使用。本院亦認為適當，
    裁定均有證據能力。
七、本院之認定：
（一）被告乙○○、甲○、丙○○均不成立竊佔罪。其理由如下
      ：
  1、依照農地重劃區土地所有權人原有土地與新分配土地對照
     清冊，雲林縣北港鎮○○段第401 號、第401之1 號土地，
     第401 號土地地目編定為「墓」，第401 之1 號土地地目
     編定為「旱」，重劃後地號分別變更為雲林縣北港鎮○○
     段第432 號、第432 之1 號土地，第432 地號土地地目編
     定為「田」，第432 之1 地號土地地目編定為「墓」，由
     此可見被告所辯該等土地為先人所遺留，均作為「墓」地
     使用，即有所本，則被告為先人造「墓」，其等主觀上即
     無竊佔之意圖。
  2、檢察官及告訴人未能證明共有人間定有分管契約，使各該
     共有人就共有土地特定部分使用收益，按民法第818 條規
     定：各共有人，按其應有部分，對於共有物之全部，有使
     用收益之權。被告乙○○為雲林縣北港鎮○○段第432 號
     土地之共有人，其應有部分為8 分之1 ，有其提出之地號
     432 號土地之土地謄本及土地所有權狀各一紙可證，被告
     乙○○自得依上開規定，按其應有部分對共有物之全部或
     一部，為使用收益，而其應有部分8 分之1 ，換算面積為
     227.91平方公尺，其所建造之墳墓面積146.91平方公尺，
     尚未逾其應有部分面積。因此其行使共有人之權益，要無
     竊佔之可言（參考最高法院23年上字第5247號判例）。否
     則告訴人丁○○在上開土地上任意種植榕樹，亦屬竊佔。
     至於被告乙○○未經其他共有人之同意，對共有土地之一
     部任意占用收益，侵害其他共有人之權利，要屬民事糾紛
     ，應該依民事法律關係解決。被告乙○○既不成立竊佔罪
     ，則被告甲○、丙○○亦均不成立竊佔罪。
  3、按刑事訴訟法第301 條第1 項規定：不能證明被告犯罪或
     其行為不罰者，應諭知無罪之判決。被告乙○○、甲○、
     丙○○其行為均不能證明犯罪，自應依上開規定，諭知無
     罪之判決。惟檢察官追訴被告乙○○、丙○○，係以竊佔
     罪與毀損罪為一行為而觸犯數罪名之想像競合犯關係，為
     同一案件，一併起訴，此部分自不另為無罪諭知。
（二）被告乙○○、丙○○成立毀損罪，甲○不成立毀損罪。其
      理由如下：
  1、丁○○為雲林縣北港鎮○○段第432 號土地之共有人，應
     有部分4 分之1 ，有該土地之土地登記謄本一份在卷可證
     ，依民法第818 條規定，共有人得按其應有部分，對於共
     有物之全部使用收益，而該土地上之榕樹，為共有人丁○○所種植，業據證人丁○○指證在卷，其能詳細指證種植
     之時間、背景，其證述應當可信，故被告乙○○並非該榕
     樹之種植人，又雖按民法第66條第2 項規定：不動產之出
     產物，尚未分離者，為該不動產之部分，理論上該榕樹為
     全體共有人共有，但該榕樹既為丁○○基於共有人之使用
     收益權益所種植，自然有收取權，其他共有人如欲剷除之
     ，應依民事法律關係解決，若恣意挖除，亦成立毀損他人
     之物。
  2、被告乙○○、丙○○為在第432 地號土地上建造甲○父母
     墳墓，竟於93年4 月間某日，由乙○○在旁指揮，丙○○
     則駕駛挖土機，將丁○○所種植於建造墳墓之處之榕樹1棵
     加以挖除，為被告乙○○、丙○○所不否認，並據證人丁○○指訴歷歷，亦經檢察官勘驗屬實，製有筆錄一紙及現
     場照片34幀可證，且其後已回復原狀，亦有辯方所提之回
     復原狀之勘驗紀錄、會議記錄各一紙及勘驗恢復原狀之照
     片2 幀在卷可憑，足認為事實。被告乙○○、丙○○共同
     毀損該榕樹，事證明確，可以認定。
  3、至於被告甲○只知悉及答應建造墳墓之事，並不知或同意
     被告乙○○、丙○○挖除榕樹，檢察官亦未舉證證明其知
     情或同意，自不能證明被告甲○與被告乙○○、丙○○有
     犯意聯絡或行為分擔，其毀損犯罪不能證明，故其上開被
     訴之竊佔罪及本項毀損罪，均應諭知無罪之判決。
  4、另被告乙○○辯稱：該榕樹已枯死，並有病蟲害，為免造
     成公害，始加以毀損等語，且提出行政院農委會林業試驗
     所95年3 月23日農林試保字第0950001648號函文一份及行
     政院農委會林業試驗所林木病蟲害診斷服務申請表一紙為
     證。惟查，被告乙○○、丙○○毀損榕樹時間為93年4 月
     間，申請診斷病蟲害日期為95年3 月7 日，會勘時間95年
     3 月14日，已接近2 年，且證人戊○○於本院詰問時證述
     ：應該是根部、莖基部受到感染；植物感染褐根病，不一
     定要將樹木除掉；他看子實體是剛形成，但是子實體形成
     與入侵時間、病癥發展時間不一定，這棵樹以砍下的菌絲
     面評斷，應該是被感染很久，時間可能1 年、2 年不一定
     等語，可見被告挖除該榕樹時，該榕樹並不一定感染病蟲
     害，就算感染病蟲害也不一定必須要加以砍除。被告所辯
     並不成立。
  5、核被告乙○○、丙○○二人係犯刑法第354 條之毀損罪，
     其二人就上開毀損罪部分，有犯意之聯絡及行為之分擔，
     均應論以共同正犯，而刑法第28條共犯規定，新法僅作定
     義上之修正，使適用更為明確，非法律變更，自不生新舊
     法比較問題，無現行刑法第2 條第1 項之適用，應適用新
     法。
八、 綜上所述，難認被告乙○○、丙○○、甲○有竊佔犯行；
     被告甲○有毀損犯行。原審未為細究，遽為上訴人即被告
     乙○○、丙○○、甲○竊佔罪及被告甲○毀損罪之諭知，
     尚有未合。且刑法第354 條定有罰金刑之處罰，又不屬於
     72年6 月26日至94年1 月7 日新增或修正之條文，是其提
     高標準依被告行為時法律（修正前）規定為：罰金罰鍰提
     高標準條例第1 條前段規定：「依法律應處罰金、罰鍰者
     ，就其原定數額得提高為2 倍至10倍。」現行法規所定貨
     幣單位折算新臺幣條例第2 條規定：「現行法規所定金額
     之貨幣單位為圓、銀元或元者，以新臺幣元之3 倍折算之
     。」刑法第33條第5 款規定：「罰金：1 元以上。」至於
     行為後（修正後）其提高標準規定為：刑法施行法第1 條
     之1 規定：「中華民國94年01月07日刑法修正施行後，刑
     法分則編未修正之條文定有罰金者，自94年01月07日刑法
     修正施行後，就其所定數額提高為30倍，但72年06月26日
     到94年01月07日新增或修正之條文，就其所定數額提高為
     3 倍。」刑法第33條第5 款規定：「罰金：新臺幣1000元
     以上，以百元計算之。」本件被告所犯刑法第354 條之罪
     法定刑有罰金刑（銀元500 元以下），且為刑法分則編未
     修正之條文而定有罰金刑者，於刑法施行法第1 條之1 修
     正增訂前，其貨幣單位為銀元，是被告所犯刑法第354 條
     之罪罰金刑之提高標準，於適用罰金罰鍰提高標準條例第
     1 條前段及現行法規所定貨幣單位折算新臺幣條例第2 條
     規定換算為新臺幣時，法定刑罰金部分，應為罰金新臺幣
     3, 000元以下至15,000元以下（乘以2 至10，再乘以3）
     。如適用刑法施行法第1 條之1 規定提高30倍，則為罰金
     新臺幣15,000元以下（乘以30），故關於法定刑為罰金部
     分之提高標準，新法非較有利於被告，本案關於刑法第35
     4 條之罪法定刑罰金提高標準部分，應依刑法第2 條第1
     項前段規定，適用行為時之法律即罰金罰鍰提高標準條例
     第1條 前段及現行法規所定貨幣單位折算新臺幣條例第2
     條之規定。另法定刑罰金部分，依修正前刑法第33條第5
     款規定，及罰金罰鍰提高標準條例第1 條前段提高後，再
     依現行法規所定貨幣單位折算新臺幣條例第2 條換算為新
     臺幣時，為新臺幣6 元以上至30元以上，依修正後刑法第
     33條第5 款規定，為新臺幣1000元以上，修正後刑法第33
     條第5 款規定非較有利於被告，依刑法第2 條第1 項前段
     規定，應適用修正前刑法第33條第5 款規定，及被告於犯
     罪時之刑法第41條第1 項前段規定：「犯最重本刑為5 年
     以下有期徒刑以下之刑之罪，而受6 個月以下有期徒刑或
     拘役之宣告，因身體、教育、職業、家庭之關係或其他正
     當事由，執行顯有困難者，得以1 元以上3 元以下折算一
     日，易科罰金。」又被告行為時之易科罰金折算標準，罰
     金罰鍰提高標準條例第2 條前段（現已刪除）規定，就其
     原定數額提高為100 倍折算1 日，則本件被告行為時之易
     科罰金折算標準，應以銀元300 元折算1 日，經折算為新
     臺幣後，應以新臺幣900 元折算為1 日。惟95年7 月1 日
     修正公布施行之刑法第41條第1 項前段則規定：「犯最重
     本刑為五年以下有期徒刑以下之刑之罪，而受六個月以下
     有期徒刑或拘役之宣告者，得以新臺幣一千元、二千元或
     三千元折算一日，易科罰金。」比較修正前後之易科罰金
     折算標準，以95年7 月1 日修正公布施行前之規定，較有
     利於被告，則應依刑法第2 條第1 項前段，適用修正前刑
     法第41條第1 項前段規定，定其折算標準，以上原審未及
     說明，亦有未合。上訴人即被告上訴要旨否認竊佔罪，被
     告甲○併否認毀損罪，均為有理由。又本案於審判中發現
     認定之事實顯然與檢察官據以求處罪刑之事實不符及部分
     認應為無罪之諭知，足認檢察官之聲請簡易判決處刑顯不
     適當，具有刑事訴訟法第451 條之1 第4 項但書所列不得
     以簡易判決處刑情形之一，依同法第452 條規定，應適用
     通常程序審判之，本院合議庭逕依通常程序為第一審判決
     ，將原判決撤銷。爰審酌被告乙○○、丙○○二人為修建
     祖墳而毀損榕樹、告訴人所失利益、已經除去回復原狀及
     犯罪後否認之態度等一切情狀，量處如主文所示之刑，並
     諭知易科罰金之折算標準。
據上論斷，應依刑事訴訟法第455 條之1 第3 項、第369 條第1
項前段、第364 條、第299 條第1 項前段、第301 條第1 項，刑
法第2 條第1 項前段、第28條、第354 條、修正前第41條第1 項
前段，罰金罰鍰提高標準條例第1 條前段、第2 條（廢止前），
判決如主文。
本案經檢察官梁晉嘉到庭執行職務。
中     華     民     國    95    年    9    月   22   日
                     刑事第四庭審判長法  官  吳福森
                                     法  官  曾鴻文
                                     法  官  李秋瑩
以上正本證明與原本無異。
如不服本判決，應於判決送達後十日內向本院提出上訴狀（應附
繕本）。「切勿逕送上級法院」。
告訴人或被害人對於判決如有不服具備理由請求檢察官上訴者，
其上訴期間之計算係以檢察官收受判決正本之日期為準。
                                    書記官  陳姵君
中     華     民     國    95    年    9    月   22   日
附錄本案論罪科刑法條：
中華民國刑法第354條：
毀棄、損壞前二條以外之他人之物或致令不堪用，足以生損害於
公眾或他人者，處 2 年以下有期徒刑、拘役或 5 百元以下罰金
。


司法院資訊處製作；財團法人民間司法改革基金會備份。
